臺灣宜蘭地方法院民事裁定  
110年度消債職聲免字第6號
債  務  人  蔡枚珍  
債  權  人  第一商業銀行股份有限公司

法定代理人  邱月琴  
代  理  人  林德昌  
債  權  人  三信商業銀行股份有限公司

法定代理人  廖松岳  


債  權  人  中國信託商業銀行股份有限公司


法定代理人  利明献  


債  權  人  臺灣銀行股份有限公司


法定代理人  許志文  
代  理  人  葉偉凡  
債  權  人  合作金庫商業銀行股份有限公司

法定代理人  雷仲達  
代  理  人  魏子強  
債  權  人  臺灣中小企業銀行股份有限公司

法定代理人  林謙浩  
代  理  人  游硯筑  
債  權  人  星展（台灣）商業銀行股份有限公司


法定代理人  伍維洪  


債  權  人  中華電信股份有限公司

法定代理人  謝繼茂  


上列當事人間消費者債務清理之職權免責事件，本院裁定如下：
    主  文
債務人蔡枚珍應予免責。
    理  由
一、按法院為終止或終結清算程序之裁定確定後，除別有規定外
    ，應以裁定免除債務人之債務；消費者債務清理條例（下稱
    消債條例）第132條定有明文。又消債條例之立法目的，在
    於使陷於經濟上困境之消費者，得分別情形依該條例所定重
    建型債務清理程序（更生）或清算型債務清理程序（清算）
    清理債務，藉以妥適調整其與債權人及其他利害關係人之權
    利義務關係，保障債權人之公平受償，並謀求消費者經濟生
    活之更生機會，從而健全社會經濟發展；消費者依清算程序
    清理債務，於程序終止或終結後，為使其在經濟上得以復甦
    ，以保障其生存權，除另有消債條例第133條、第134條所規
    定不予免責之情形外，就債務人未清償之債務採免責主義（
    消債條例第1條、第132條立法目的參照）。
二、本件債務人於民國110年4月30日向本院聲請清算，經本院於
    110年10月28日以110年度消債清字第4號民事裁定債務人自
    同日上午11時起開始清算程序，並同時終止清算程序；本院
    所為終止清算程序之裁定既已確定，依首揭消債條例規定，
    法院應審酌債務人是否有消債條例第133條、第134條所定應
    為不免責裁定之情形。
三、本院前於111年1月24日以宜院深明消債職聲免6字第1477號
    函，通知債權人就本院應否裁定債務人免責乙節陳述意見，
    債權人之意見分別如下：
  ㈠債權人第一商業銀行股份有限公司（下稱第一商銀）具狀表
    示（見本院卷第59頁）：
    不同意免責，債權人於清算程序中未獲分配，請鈞院依職權
    調查債務人是否有薪資所得、執行業務所得或其他固定收入
    ，及有無消債條例第133條、第134條不免責事由。
  ㈡債權人中國信託商業銀行股份有限公司（下稱中國信託銀行
    ）具狀表示（見本院卷第63頁）：
    不同意免責，債務人現年41歲，距一般退休年齡尚久，且債
    務人未說明其就超支部分之生活所需費用應如何負擔，似有
    故意於財產及收入狀況說明書為不實記載之情事，已符合消
    債條例第134條第8款之規定，故不同意免責。
  ㈢債權人臺灣銀行股份有限公司（下稱臺灣銀行）具狀表示（
    見本院卷第67頁）：
    不同意免責，債務人前兩年之收入扣除支出後尚有餘額新臺
    幣（下同）6,344元，而債權人於清算程序中未獲分配，顯
    已構成消債條例所定應不免責之要件。又債務人積欠之金額
    甚鉅，若逕予免責，將使債權人蒙受巨大損失且與消債條例
    保障債權人之公平受償之立法意旨相違背，故不同意免責。
  ㈣債權人合作金庫商業銀行股份有限公司（下稱合作金庫）具
    狀表示（見本院卷第81頁）：
    不同意免責，債務人積欠聲請人之本金金額已逾1500萬元，
    且債務人年約41歲，距法定退休年齡尚有24年，債務人未努
    力償還債務卻逕向法院聲請免責，顯見係因怠惰，未竭力清
    償債務，請鈞院依職權調查債務人是否有消債條例第133條
    、第134條不免責事由。
  ㈤債權人臺灣中小企業銀行股份有限公司（下稱台灣中小企銀
    ）具狀表示（見本院卷第99頁）：
    不同意免責，債務人尚積欠連帶保證債務270萬5,461元，且
    債務人現年41歲，尚有24年工作能力賺取收入清償債務，若
    予免責將有違消債條例之立法本旨。
  ㈥債權人三信商業銀行股份有限公司（下稱三信商銀）具狀表
    示（見本院卷第103頁至第105頁）：
    不同意免責，債權人於清算程序中並未受償，請鈞院依職權
    調查債務人收支是否屬實，及有無消債條例第133條、第134
    條不免責事由。
  ㈦債權人星展（台灣）商業銀行股份有限公司（下稱星展銀行
    ）具狀表示（見本院卷第125頁）：
    不同意免責，債務人現為壯年，尚有謀生能力，而債務人於
    清算程序中並未清償任何數額，對債權人之權益受損甚鉅，
    故不同意免責。
四、經查：
  ㈠債務人無消債條例第133條所定之不免責事由：
  ⒈按消債條例第133條之立法理由略以：為免債務人濫用清算程
    序以獲免責，並敦促有清償能力者，利用薪資、執行業務所
    得或其他固定收入清償債務而受免責，爰以債務人聲請清算
    前二年間，可處分所得扣除自己及依法應受其扶養者所必要
    生活費用之數額為計算基礎，以為裁定免責之依據。法院裁
    定開始清算程序後，債務人有薪資、執行業務所得或其他固
    定收入，扣除自己及依法應受其扶養者所必要生活費用之數
    額後仍有餘額，始應依消債條例第133條為不免責裁定之審
    查。亦即審認本件債務人是否具有消債條例第133條所定應
    不予免責之情形，即應審認其是否合於「於清算程序開始後
    債務人有薪資、執行業務所得或其他固定收入，扣除自己及
    依法應受其扶養者所必要生活費用之數額後仍有餘額」及「
    普通債權人之分配總額低於債務人聲請清算前2年間，可處
    分所得扣除自己及依法應受其扶養者所必要生活費用之數額
    」此兩要件。
　⒉查債務人於本院裁定自110年10月28日開始清算程序後，並無
    薪資等其他因勞務報酬、政府補助、津貼等收入之情，有本
    院依職權調閱之電子稅務閘門財產所得調件明細表在卷可證
    （置卷後證物袋）。雖債務人於聲請清算時提出配偶連奕翔
    每月資助債務人1萬2,000元之切結書，可認債務人於法院裁
    定開始清算程序後，其對債務人負扶養義務人配偶仍固定給
    付上述資助款項，惟依消債條例第64條之2規定，債務人生
    活必要費用以最近一年衛生福利部或直轄市政府所公告當地
    區每人每月最低生活費1.2倍定之，即以衛生福利部公告110
    年臺灣省每人每月最低生活費用每人每月1萬3,228元之1.2
    倍核算其每月之生活費。是則債務人上揭每月收入扣除自己
    每月所必要生活，並無餘額，核與消債條例第133條前段所
    定「法院裁定開始清算程序後，債務人有薪資、執行業務所
    得或其他固定收入，扣除自己及依法應受其扶養者所必要生
    活費用之數額後仍有餘額」之要件未符，而無該條應不免責
    之情形。
  ㈡債務人無消債條例第134條規定之不免責事由：
  ⒈按關於更生或清算之程序，除本條例別有規定外，準用民事
    訴訟法之規定，消債條例第15條定有明文，而民事訴訟法第
    277條前段規定當事人主張有利於己之事實者，就其事實有
    舉證之責任，故債權人如主張債務人有該條例第134條各款
    所定行為，自應就債務人合於上開要件之事實，舉證以實其
    說。查債務人經本院職權查詢並無消債條例第134條第1項之
    不免責事由外，本件債權人並未舉證債務人有消債條例第13
    4條第2、3、4、5、6款所定不免責之事由存在；且債務人之
    財產收入狀況，除據債務人於聲請清算時提出財產收入資料
    供核外，並經本院依職權調閱債務人之稅務電子閘門財產所
    得調件明細表（置卷後證物袋），並審酌債務人提供之全國
    財產稅總歸戶財產查詢清單、各金融機構存摺帳戶明細等件
    ，經本院110年度消債清字第4號裁定認定其財產收入，堪認
    債務人應無隱匿財產之情。本院另於開始清算裁定後，復依
    職權調閱債務人之入出境資料表（本院卷第25頁，債務人自
    108年迄今並無入出境紀錄）、保險公司投保情形、集保帳
    戶資料以及債務人、配偶、子女最新之稅務電子閘門調件明
    細等資料為審核，並無可認債務人有何隱匿、毀損，或為其
    他不利於債權人處分行為之可能，準此，依卷內資料亦難認
    債務人有該條第7、8款不免責之事由。此外，亦無有違反同
    條例第9條第2項到場義務、第41條出席及答覆義務、第81條
    第1項提出財產及收入狀況說明書、債權人、債務人清冊義
    務、第82條第1項報告義務、第101條提出清算財團書面資料
    義務、第102條第1項移交簿冊、文件及一切財產義務、第10
    3條第1項答覆義務、第136條第2項協力調查義務等消債條例
    第134條各款所定之不免責事由。基上，堪認債務人並無消
    債條例第134條之不免責事由。
  ⒉債權人雖再主張債務人現為壯年，尚有謀生能力，而債務人
    積欠金額甚鉅，於清算程序中並未清償任何數額，對債權人
    之權益受損甚鉅，如裁定免責有失公允等語。然查，本件既
    依消債條例之規定進行清算並終結清算程序，且債務人無消
    債條例第133條、第134條規定之情形，自應予以免責，而與
    債務人是否尚有謀生或工作能力無關，且債務人所積欠金額
    ，已逾得聲請更生之法定要件，本即無從期待債務人提出更
    生方案為清償，是縱使債務人尚有工作能力，亦非上述消債
    條例不免責之事由，是債務人此部分主張，並非可採。
五、綜上所述，債務人業經本院為終止清算程序之裁定確定，且
    不符合消債條例第133條所定之情形，復查無同條例第134條
    各款所列之不免責事由，依同條例第132條之規定，自應裁
    定債務人免責。
六、依消債條例第132條，裁定如主文。 
中　　華　　民　　國　　111 　年　　4 　　月　　18　　日
                    民事庭　法　官　蔡仁昭
以上正本係照原本作成。
如對本裁定抗告須於裁定送達後10日內向本院提出抗告狀，並繳
納抗告費新臺幣1,000元。
中　　華　　民　　國　　111 　年　　4 　　月　　18　　日
                            書記官　劉婉玉